【裁判字號】    98,上易,384
【裁判日期】    980409
【裁判案由】    違反電子遊戲場業管理條例等
【裁判全文】
臺灣高等法院臺中分院刑事判決         98年度上易字第384號
上  訴  人  臺灣南投地方法院檢察署檢察官
被      告  乙○○
                    國民
上列上訴人因被告違反電子遊戲場業管理條例等案件，不服臺灣
南投地方法院96年度易字第362號中華民國98年1月20日第1審判
決（起訴案號：臺灣南投地方法院檢察署96年度偵字第1531、21
07號），提起上訴，本院判決如下：
    主  文
上訴駁回。
    理  由
一、公訴意旨略以：被告乙○○於民國（以下同）94年曾因違反
    電子遊戲場業管理條例之罪，經臺灣臺中地方法院檢察署於
    94年5月21日以94年度偵字第5564號為緩起訴處分確定；詎
    仍未知悔改，與余洪鈞（原審法院通緝中）、孫慧蓮（另經
    原審法院審結）共同基於違反電子遊戲場業管理條例及賭博
    之概括犯意，自96年2月下旬某日起（農曆過完年後約1星期
    左右），由余洪鈞提供坐落在南投縣南投市○○○路440號
    處所經營之「招財貓便利商店」之公眾得出入之場所，擺設
    如附表編號1至7所示之賭博性電動玩具8臺，並僱請被告及
    孫慧蓮分別擔任店長及店員，與不特定之人賭博財物，而經
    營電子遊戲場業牟利；嗣於96年4月2日下午17時30分許，在
    上址為警當場查獲，並扣得余洪鈞所有上開博性電動玩具8
    臺、營業所得1千元及記帳單1張，因而認被告涉犯刑法第26
    6條第1項前段之賭博、違反電子遊戲場業管理條例第15條、
    第22條之未經許可，經營電子遊戲場業等罪嫌。
二、按犯罪事實應依證據認定之，無證據不得認定犯罪事實；又
    不能證明被告犯罪者，應諭知無罪之判決，刑事訴訟法第15
    4條第2項、第301條第1項分別定有明文。次按所謂認定犯罪
    事實之證據，係指足以認定被告確有犯罪行為之積極證據而
    言，該項證據自須適合於被告犯罪事實之認定，始得採為斷
    罪之資料；又事實審法院對於證據之取捨，依法雖有自由判
    斷之權，然積極證據不足證明犯罪事實時，被告之抗辯或反
    證縱屬虛偽，仍不能以此資為積極證據應予採信之理由；而
    認定犯罪事實所憑之證據，無論係直接證據或間接證據，其
    為訴訟上之證明，須於通常一般之人均不致有所懷疑，而得
    確信其為真實之程度者，始得據為有罪之認定，倘其證明尚
    未達到此一程度，而有合理之懷疑存在，復無其他調查途徑
    可尋，法院即應為無罪之判決，最高法院分別著有29年上字
    第3105號、30年上字第482號、76年臺上字第4986號判例可
    參。再按刑事訴訟法第161條已於91年2月8日修正公布，其
    第1項規定：「檢察官就被告犯罪事實，應負舉證責任，並
    指出證明之方法。」，因此，檢察官對於起訴之犯罪事實，
    應負提出證據及說服之實質舉證責任。倘其所提出之證據，
    不足為被告有罪之積極證明，或其指出證明之方法，無從說
    服法院以形成被告有罪之心證，基於無罪推定之原則，自應
    為被告無罪判決之諭知，亦有最高法院92年臺上字第128號
    判例可循。
三、按被告以外之人（包括證人、鑑定人、告訴人、被害人及共
    同被告等）於審判外之陳述雖不符刑事訴訟法第159條之1至
    之4等4條之規定，而經當事人於審判程序同意作為證據，法
    院審酌該言詞陳述或書面陳述作成時之情況，認為適當者，
    亦得為證據；當事人、代理人或辯護人於法院調查證據時，
    知有刑事訴訟法第159條第1項不得為證據之情形，而未於言
    詞辯論終結前聲明異議者，視為有前項之同意，同法第159
    條之5定有明文。立法意旨在於傳聞證據未經當事人之反對
    詰問予以核實，原則上先予排除。惟若當事人已放棄反對詰
    問權，於審判程序中表明同意該等傳聞證據可作為證據；或
    於言詞辯論終結前未聲明異議，基於尊重當事人對傳聞證據
    之處分權，及證據資料愈豐富，愈有助於真實發見之理念，
    且強化言詞辯論主義，使訴訟程序得以順暢進行，上開傳聞
    證據亦均具有證據能力。查檢察官、被告對於本案卷內相關
    證人之證述、文書卷證資料之證據能力，於本院98年3月16
    日上午9時20分行準備程序中皆未表示異議，亦未就上述證
    據資料有合於刑事訴訟法第159條第1項不得為證據之情形於
    本院言詞辯論終結前聲明異議，且上述證人之證述、文書卷
    證資料亦經本院於審理期日逐一提示、朗讀，並告以要旨，
    本院復審酌相關證人證述筆錄製成、文書卷證資料取得，並
    無證據顯示有何違背程序規定情事，依據上述之說明，均應
    具有證據能力。
四、公訴人認被告涉犯上述違反電子遊戲場業管理條例及賭博等
    犯嫌，無非係以證人孫慧蓮於警詢及偵訊中之證述，且孫慧
    蓮被告間既無仇恨，苟非確有其事，自無誣陷之理，並有扣
    有附表所示之電子遊戲機具8臺、記帳單及賭資等為主要論
    據。惟經訊據被告固不否認伊自96年2月下旬某日起至同年4
    月21日，有擔任上述「招財貓商店」店長一職，惟堅決否認
    犯有檢察官起訴書所指之違反電子遊戲場業管理條例及賭博
    等犯罪，辯稱：「伊當初與老闆余洪鈞有口頭約定店長工作
    項目只負責管理員工、人員的教育訓練、店內商品貨物管理
    及聯絡廠商進貨等事宜，至於店內電子遊戲機具部分，伊不
    涉及，若電子遊戲機臺有問題，店員會直接聯絡股東丁○○
    ；商店內帳務管理是店員於每日凌晨0時結算後，放在收銀
    機內，由丁○○收取，伊不負責金錢帳務。」等語。
五、經查：
  (一)孫慧蓮於警詢中證稱：「我於95年11月中旬開始上班，性質
    係在店內櫃臺如有客人要把玩遊戲機臺時，要替客人兌換代
    幣之工作及販賣店內之物品，及洗分兌換現金，商店負責人
    為余洪鈞，警察查扣之遊戲機臺等物均為余洪鈞所有，我每
    日上班時段遊戲機臺營利所得約2千元，我於每日下班前打
    電話給老闆。」等語（警卷第3至5頁）；復於偵查中證稱：
    「我自95年11月10日起受僱於余洪鈞，薪資1萬6千元警方查
    獲物品均為余洪鈞所有。我認識黃婉真，她是店長，店內所
    有事情均由她管理，包括店員在內均要聽她指揮。」等語（
    偵查卷第6、28頁）；再於原審法院證稱：「余洪鈞是負責
    機臺買賣，丁○○在96年1月時有威脅店員要兌換現金給客
    人，我在兌換現金給客人時，會告訴丁○○，並在另一張帳
    目表記帳對現金額，丁○○每日都會到店內收取機臺內的現
    金及帳目表。」等語（原審法院96年7月10日筆錄）。依據
    孫慧蓮上開證詞，堪認上開便利商店內關於所設置遊戲機臺
    之管理、機臺內現金之收取、機臺修繕等，係分由余洪鈞或
    丁○○2人為之，遭警所查扣如附表編號1至7所示遊戲機臺
    係余洪鈞所有，兌換現金及收取遊戲機臺內現金後之記帳則
    由孫慧蓮為之，即上開便利商店內所設置遊戲機臺、兌換現
    金、收取遊戲機臺內之現金、遊戲機臺修繕、遊戲機臺之帳
    務等被告皆未參與，是孫慧蓮於偵查中所證稱：「黃婉真有
    管理店內所有事務。」一語，容係指關於該便利商店內之商
    品部分，孫慧蓮於偵查中所證當無從據以認定被告就該店內
    所擺設如附表編號1至7所示之遊戲機臺有管理之權，以推論
    被告犯有違反電子遊戲場業管理條例之犯罪。
  (二)次查，證人余洪鈞於偵查中亦證稱：「店長叫黃婉真，她負
    責店裡超商的補貨。」等語（偵查卷第19、20頁）；復於原
    審法院證稱：「「招財貓便利商店」是我經營，店裡面的事
    情都是由店長乙○○、幹部丁○○管理，店長負責管理店內
    的商品、收銀，遊戲機部分，店長沒有負責，是由幹部負責
    ，店長負責管理的部分，是我和店長口頭約定，沒有任何書
    面契約，幹部負責人事管理、商店的經營、遊戲機臺的管理
    （包括維修），店裡面的遊戲機壞掉，店員會通知我或丁○
    ○，大部分都是先通知丁○○。」等語（原審法院96年8月7
    日筆錄），余洪鈞此之證述內容，核與孫慧蓮上開證稱情節
    相符，自堪採認。執此，被告雖有擔任上開「招財貓便利商
    店」店長之事實，惟僅負責該店內貨品管理，至於店內遊戲
    機臺部分，乃由余洪鈞、丁○○2人負責管理，更允無疑義
    。
  (三)再者，證人丙○○於原審法院審理中結證稱以：「「招財貓
    便利商店」是在94、95年間余洪鈞加盟的店，因為當時余洪
    鈞沒有開店的經驗，所以他才加盟，乙○○當時是我老婆，
    我請乙○○去幫忙余洪鈞管理商品、聯絡廠商這些工作，遊
    戲機臺的部分是余洪鈞的店員丁○○在管理的。當時我有跟
    余洪鈞及乙○○口頭約定，乙○○只是去幫忙店裡面商品及
    貨物的管理。余洪鈞有跟我說遊戲機臺部分是丁○○在管理
    ，那裡的幹部不只丁○○，還有羅文滐都知道，當時丁○○
    是負責管理余洪鈞在南投區的店，羅文滐是負責管理草屯區
    的店。這些事情都是待過「招財貓」的員工都知道的。」等
    語（原審法院98年1月6日審判筆錄）。丙○○所證稱被告係
    擔任「招財貓便利商店」店長，僅負責該店內貨品管理，並
    不涉及店內遊戲機臺管理一情，亦核與余洪鈞、孫慧蓮上開
    證稱、被告上開抗辯情節相符。
  (四)又本案雖扣有如附表所示之遊戲機臺等物，然警方依法查扣
    時，被告並未在場，無法證明被告就扣案之遊戲機臺係具有
    管理權限之人，且查扣之遊戲機臺等物充其量僅能證明「招
    財貓便利超商」內有擺設電子遊戲機，尚不足推論被告即有
    共同經營該「招財貓便利超商」之事實。另依據上述之說明
    ，被告既僅係受余洪鈞僱用以處理上開便利商店內關於商品
    販售、補貨等事務，並不就所設置遊戲機臺負責，皆如上開
    所述，則余洪鈞於該便利商店內陳列遊戲機臺有無合法辦理
    營業登記，被告對於是否擺設電子遊戲機臺之過程未參與其
    中，於事前並無決定權，事後更無從決定是否移除已擺設之
    機臺，自不得因被告擔任該便利商店店長一職，即遽認被告
    有共同違反未依電子遊戲場業管理條例規定辦理營利事業登
    記者，不得經營電子遊戲場業之規定之行為及故意。
六、綜上所述，被告上揭辯詞，應堪採信。本件檢察官所為舉證
    ，尚不足證實被告確有起訴書所指之違反電子遊戲場業管理
    條例等犯罪。此外，復查無其他積極證據足資證明被告有檢
    察官於起訴書所指違反電子遊戲場業管理條例及賭博罪等犯
    罪，既不能證明被告犯罪，，自應依法為被告無罪判決之諭
    知。
七、原審以被告犯罪不能證明，而為被告無罪判決之諭知，其認
    事用法並無違誤，檢察官仍以被告犯有起訴書所載之犯罪為
    由提起上訴，然本件被告並無證據足以證明確有檢察官起訴
    書所指之犯罪，而應無罪判決之諭知，已如上開所述，檢察
    官之上訴，並無理由，應予以駁回。
據上論結，應依刑事訴訟法第368條，判決如主文。
本案經檢察官甲○○到庭執行職務。
中    華    民    國    98    年    4     月    9     日
            刑事第三庭   審判長法  官   王  增  瑜
                               法  官   吳  進  發
                               法  官   梁  堯  銘
以上正本證明與原本無異。
不得上訴。
                               書記官   陳  麗  玉
中    華    民    國    98    年    4     月    9     日
附表：
┌──┬─────────────┬───┬─────────┐
│編號│    品           名       │數  量│   備      註     │
├──┼─────────────┼───┼─────────┤
│1   │金吉祥禮品販賣機          │1臺   │含IC板1塊         │
├──┼─────────────┼───┼─────────┤
│2   │蜘蛛人                    │1臺   │含IC板1塊         │
├──┼─────────────┼───┼─────────┤
│3   │跑馬二人座                │1臺   │含IC板1塊         │
├──┼─────────────┼───┼─────────┤
│4   │神秘樂園                  │1臺   │含IC板1塊         │
├──┼─────────────┼───┼─────────┤
│5   │KK猩（小）                │2臺   │含IC板2塊         │
├──┼─────────────┼───┼─────────┤
│6   │滿貫大亨（麻將）          │1臺   │含IC板1塊         │
├──┼─────────────┼───┼─────────┤
│7   │龍鳳小瑪莉                │1臺   │含IC板1塊         │
├──┼─────────────┼───┼─────────┤
│8   │記帳單                    │1張   │                  │
├──┼─────────────┼───┼─────────┤
│9   │賭資（新臺幣）1千元       │      │                  │
└──┴─────────────┴───┴─────────┘


司法院資訊處製作；財團法人民間司法改革基金會備份。
